臺灣士林地方法院民事裁定
111年度消債職聲免字第8號
債  務  人  劉繐緣
代  理  人  劉鑫成律師(法扶律師)
債  權  人  台北富邦商業銀行股份有限公司
法定代理人  程耀輝  
債  權  人  花旗（台灣）商業銀行股份有限公司
法定代理人  莫兆鴻  
代  理  人  陳正欽  
債  權  人  玉山商業銀行股份有限公司
法定代理人  曾國烈  
代  理  人  林慧琪  
債  權  人  中國信託商業銀行股份有限公司
法定代理人  利明献  
代  理  人  吳子賢  
債  權  人  彰化商業銀行股份有限公司
法定代理人  凌忠嫄  
代  理  人  黃聖雯  
債  權  人  臺灣中小企業銀行股份有限公司
法定代理人  黃博怡  
代  理  人  周麗寬  
上列當事人聲請免責事件，經本院裁定終結清算程序確定，裁定
如下：
    主  文
債務人劉繐緣(原名：劉素玉)不免責。
    理  由
一、按法院為終止或終結清算程序之裁定確定後，除別有規定外
    ，應以裁定免除債務人之債務，消費者債務清理條例（下稱
    消債條例）第132條定有明文。又按法院裁定開始清算程序
    後，債務人有薪資、執行業務所得或其他固定收入，扣除自
    己及依法應受其扶養者所必要生活費用之數額後仍有餘額，
    而普通債權人之分配總額低於債務人聲請清算前2年間，可
    處分所得扣除自己及依法應受其扶養者所必要生活費用之數
    額者，法院應為不免責之裁定。但債務人證明經普通債權人
    全體同意者，不在此限；債務人有下列各款情形之一者，法
    院應為不免責之裁定。但債務人證明經普通債權人全體同意
    者，不在此限：一、於7年內曾依破產法或本條例規定受免
    責。二、故意隱匿、毀損應屬清算財團之財產，或為其他不
    利於債權人之處分，致債權人受有損害。三、捏造債務或承
    認不真實之債務。四、聲請清算前2年內，因消費奢侈商品
    或服務、賭博或其他投機行為，所負債務之總額逾聲請清算
    時無擔保及無優先權債務之半數，而生開始清算之原因。五
    、於清算聲請前1年內，已有清算之原因，而隱瞞其事實，
    使他人與之為交易致生損害。六、明知已有清算原因之事實
    ，非基於本人之義務，而以特別利於債權人中之一人或數人
    為目的，提供擔保或消滅債務。七、隱匿、毀棄、偽造或變
    造帳簿或其他會計文件之全部或一部，致其財產之狀況不真
    確。八、故意於財產及收入狀況說明書為不實之記載，或有
    其他故意違反本條例所定義務之行為，致債權人受有損害，
    或重大延滯程序，消債條例第133條、第134條亦分別定有明
    文。
二、經查：
㈠、本件債務人前於民國108年6月19日向本院聲請消費者債務調
    解，於調解不成立聲請清算，經本院於109年2月27日以108
    年度消債清字第74號裁定自同日17時起開始清算程序。嗣經
    本院於110年10月29日以109年度司執消債清字第13號裁定終
    結清算程序等情，業經本院職權調取上開卷宗核閱屬實。
㈡、債務人居住於臺北市北投區，現年53歲，自清算開始時任職
    於台灣松下電器股份有限公司，平均每月薪資收入為8萬5,0
    00元（見本院卷第125頁），而債務人雖主張每月除自身之
    必要生活費用及負擔母親江姿雅之扶養費用1萬2,000元外，
    尚需單獨負擔2名在就學子女婁婕妡、婁睿㚬之扶養費用各2
    萬元及婆婆李美珠之扶養費用1萬2,000元云云，然債務人之
    配偶每月有薪資收入，名下並有價值合計高達816萬892元之
    房地及車輛2台【見108年度消債清字第74號卷（下稱消債清
    卷）第88至90頁】，依其配偶之經濟能力，本應負擔扶養子
    女之義務，是本件應由債務人與配偶平均分擔婁婕妡、婁睿
    㚬之扶養費用。再審酌婁婕妡、婁睿㚬目前仍與債務人同住（
    本院卷第125頁），及109年度各領有收入3萬2,352元、7萬7
    ,363元（見本院卷第114、118頁），則債務人每月須負擔婁
    婕妡、婁睿㚬之扶養費用，應為債務人主張之2萬元扣除每月
    等同租金費用5,000元及婁婕妡、婁睿㚬每月平均收入後，再
    與債務人配偶平均分擔之金額，即分別為6,152元、4,277元
    【婁婕妡部分之計算式：〔2萬元－5,000元－（3萬2,352元÷12
    ）〕÷2＝6,152元；婁睿㚬部分之計算式：〔2萬元－5,000元－（7
    萬7,363元÷12）〕÷2＝4,277元，元以下四捨五入】。又債務
    人婆婆李美珠名下至少有高達595萬元之定期存款（見消債
    清卷第142、143頁），難認有何不能維持生活之情況，自無
    須由債務人負擔扶養義務。從而，債務人每月必要生活費用
    （含扶養費用）應為4萬3,561元【計算式：〔｛（1萬7,005元
    ×1.2倍×10）＋（1萬7,668元×1.2倍×12）＋（1萬8,682元×1.2
    倍×5）｝÷27〕＋1萬2,000元＋6,152元＋4,277元＝4萬3,561元，
    元以下四捨五入】，是債務人於裁定開始清算程序後有薪資
    收入，且扣除必要生活費用（含扶養費）後尚有餘額【計算
    式：8萬5,000元－4萬3,561元＝4萬1,439元】。
㈢、又債務人聲請前2年期間為106年6月至108年5月，其於該期間
    可處分所得合計為307萬6,241元（見附表一C欄），有債務
    人所提薪資明細、106、107年綜合所得稅各類所得資料清單
    可稽【見108年度司消債調字第242號卷（下稱消債調卷）第
    20、21頁、消債清卷第73至87頁】，扣除該段期間之必要生
    活費用（含扶養費）共計105萬9,303元（見附表一D欄）後
    ，餘額為201萬6,938元，而其普通債權人於清算程序之分配
    總額為0元（見附表一B欄），有分配表足考（見本院109年
    度司執消債清字第13號卷第92至93頁），可見其普通債權人
    之分配總額顯低於上開債務人聲請清算前2年間可處分所得
    扣除必要生活費用後之餘額。又債務人並未證明經普通債權
    人全體同意免責，依消債條例第133條規定，應為債務人不
    免責之裁定。
㈣、至債權人中國信託商業銀行股份有限公司雖主張債務人名下
    尚有不動產未經拍定，債務人卻未提出等值現金，有消債條
    例第134條第2款、第8款不免責事由云云，惟債務人提起本
    件聲請時，已說明其名下有2筆土地之財產狀況（見消債調
    卷第6頁），並提出全國財產稅總歸戶財產查詢清單及該不
    動產之第一類登記謄本（見消債調卷第19頁、消債清卷第61
    頁、本院卷第66頁）為憑，難認債務人有故意隱匿應屬清算
    財團之財產，或故意於財產及收入狀況說明書為不實之記載
    等不免責事由。此外，本件復查無債務人有何符合消債條例
    第134條其他各款所列之不免責事由，自不得依此規定為不
    免責之裁定。
三、綜上所述，債務人經法院為終止清算程序之裁定確定，雖無
    消債條例第134條各款所定之不應免責情形存在，然確有消
    債條例第133條所定情事，且未經普通債權人全體同意其免
    責，揆諸首揭規定及說明，本件應為債務人不免責之裁定，
    爰裁定如主文。
四、另債務人因消債條例第133條之情形，受不免責之裁定確定
    後，繼續清償達該條規定之數額，且各普通債權人受償額均
    達其應受分配額時（如附表一F欄所示），依同條例第141條
    規定，債務人得聲請法院裁定免責；又法院為不免責之裁定
    確定後，債務人繼續清償債務，而各普通債權人受償額均達
    其債權額之20％以上者（如附表一H欄所示），依同條例第14
    2條規定，可再行聲請法院裁定免責，附此敘明。
中　　華　　民　　國　　111 　年　　 6　　月　　10　　日
                  民事第一庭  法  官  黃筠雅　
以上正本係照原本作成。
如對本裁定抗告，應於裁定送達後10日內向本院提出抗告狀，並
繳納抗告費新臺幣1,000 元。
中　　華　　民　　國　　111 　年　　6 　　月　　13　　日
                              書記官  陳芝箖